臺灣臺中地方法院民事判決　93年度重訴字第110號
原　　　告　壬○○
　　　　　　丁○○
　　　　　　癸　○
　　　　　　辛○○
　　　　　　庚○○
　　　　　　甲○○
　　　　　　乙○○
　　　　　　黃秀緞
前列八人共同
訴訟代理人　蔡壽男　律師
被　　　告　戊○○
訴訟代理人　林根煌　律師
被　　　告　丙○○
當事人間分配表異議之訴事件，本院於民國94年6月20日言詞辯
論終結，判決如下：
    主    文
本院89年度執字第28276號民事強制執行事件，於民國92年12月
10日所製作之強制執行金額計算書分配表中，就表1次序7所示被
告戊○○之利息債權5,935,479元、違約金債權85,954,000元變
更為如附表所示利息債權2,828,356元、違約金債權23,549,041
元，所扣減之金額應分配予被告戊○○債權原本受償。
原告其餘之訴駁回。
訴訟費用由被告戊○○負擔五分之一，餘由原告負擔。
    事實及理由
甲、程序方面：
  一、債權人或債務人對於分配表所載各債權人之債權或分配金
      額不同意，而於分配期日一日前，向執行法院提出書狀，
      聲明異議，經執行法院認為正當，但因到場之債務人、有
      利害關係之他債權人為反對之陳述，或未到場之前揭人收
      受更正分配表三日內為反對之陳述，致異議未終結時，為
      異議之債權人或債務人，得向執行法院對為反對陳述之債
      權人或債務人提起分配表異議之訴，並於分配期日或受通
      知起十日內向執行法院為起訴之證明，分別為強制執行法
      第三十九條第一項、第四十條第一項、第四十條之一、第
      四十一條第一項、第三項、第四項所明定。本件原告壬○○、丁○○係持本院89年度票字第9219號、89年度票字第
      2131 號本票裁定為執行名義，聲請拍賣債務人即原告乙○○、己○（原告黃秀緞之被繼承人）所有之財產，經本
      院執行處以89年度執字第28276號強制執行事件受理，原
      告壬○○、丁○○、癸○、辛○○、庚○○、甲○○為該
      案之併案執行債權人，本院執行處於民國（下同）92年12
      月10日製作分配表，並原訂於93年1月19日分配，經執行
      債權人即原告壬○○、丁○○、癸○、辛○○、庚○○、
      甲○○於分配日前即93年1月15日提出聲明異議狀，執行
      債務人原告乙○○、己○於分配日前即93年1月16日亦提
      出聲明異議狀，以被告戊○○、丙○○之抵押債權不得列
      入分配為由向執行處聲明異議，因異議未終結，原告乃於
      收受通知即93年1月27日起十日內之93年2月6日向本院提
      起本訴，此有本院調取之系爭執行事件卷宗可稽，原告之
      起訴，應屬合法。
乙、實體方面：
壹、兩造爭執要旨：
一、原告起訴主張：被告戊○○為坐落台中市○○區○○段151
    之31、151之32、153之1、155地號土地之抵押債權人，於79
    年8月31日與債務人即原告乙○○、原告黃秀緞之被繼承人
    己○（原名黃鳳）、訴外人劉光照訂立抵押權設立契約，惟
    被告戊○○並未將借款新台幣（下同）11, 000, 000元交付
    乙○○、己○，故被告戊○○對原告乙○○、黃秀緞之抵押
    債權並不存在。被告丙○○為坐落台中市○○區○○段155
    之4地號土地之抵押債權人，該抵押權所擔保之4,000,000元
    債權係通謀虛偽意思表示而不存在，被告丙○○受讓之抵押
    債權自不存在。縱認被告之抵押債權存在，被告戊○○之利
    息債權中超過五年之部分，亦因罹於時效而消滅，且為債務
    人之原告乙○○與被告戊○○約定，債務未清償前，債務人
    絕不出售地上建物之全部或一部，原告乙○○並未違約，自
    無給付違約金之義務，又違約金以每百元按日息二角計算，
    實顯過高，應予減免。本院執行處將被告戊○○、丙○○之
    抵押債權分別以11,000,000元、4,000,000元列為債權原本
    ，並據以計算利息、違約金列入分配，殊屬未洽，原告除於
    法定期間內聲明異議外，並依強制執行法第四十一條之規定
    ，提起
    本件分配表異議之訴等語。並聲明：(一)鈞院89年度執字第
    28276號強制執行事件分配表所列戊○○債權原本11,000,
    000元、債權本利和102,889,479元，分配金額30,965,883元
    ，不足額71,923,596元應予剔除，更正為0。(二)鈞院89年度
    執字第28276號強制執行事件分配表所列丙○○債權原本
    4,000,000元、債權本利和4,000,000元，分配金額327,034
    元，不足額3,672,966元應予剔除，更正為0。
二、被告戊○○則以：原告乙○○於79年6月30日因向訴外人劉
    光照購買坐落系爭155、153之1、151之20、151之21地號等
    四筆土地，因資金不足，乃於民國79年8月31日向被告戊○○借款11,000,000元，惟被告戊○○為保障債權，乃要求被
    告乙○○應將所購買之前開四筆土地提供被告戊○○設定抵
    押權登記，因此被告乙○○乃與訴外人劉光照協商，經劉光
    照同意，於79年9月3日完成設定抵押登記與被告戊○○，劉
    光照所有提供與被告戊○○設定抵押權登記之4筆土地，亦
    於同年9月11日以買賣為原因移轉所有權登記與原告乙○○
    ，原告否認乙○○對於被告戊○○負有借款債務，顯不足採
    。鈞院於分配表記載被告戊○○之債權為第一順位抵押權，
    而債權原本為11,000,000元，利息為新台幣5,935,479元，
    違約金為85,954,000元，並無不合。又抵押債務人即原告乙○○應於79年11月30日清償日清償，逾期未清償，即應支付
    違約金給被告戊○○，原告以該抵押權設定契約書關於聲請
    登記以外之約定事項主張原告乙○○並未出售地上建物之全
    部或一部，應無給付違約金之義務，顯不足採。再者，約定
    之違約金以每百元按日息2角計算，因屬懲罰性違約金，因
    此約定每百元按日息2角計算之違約金，應屬合理，並未過
    高。並聲明：原告之訴駁回。
三、被告丙○○則以：被告對於原告乙○○所有系爭155之4地號
    土地所有權全部、同段155之1地號，及對於原告甲○○所有
    坐落同段151之19、151之22、151之29、151之30、153之2、
    153之11、155之2、155之6等10筆地號，共同設定4,000,000
    元之抵押權，擔保對於訴外人劉光照之繼承人即劉林佳欣、
    劉勇賢、劉淑卿、劉勇德、劉淑珍之4,000,000 元抵押債權
    存在，業經本院90年度訴字第2184號判決確定，故被告對原
    告乙○○、甲○○之上開土地有抵押權存在等語置辯。並聲
    明：原告之訴駁回。
貳、兩造不爭執之事實：
一、原告壬○○、丁○○於89年12月22日以本院89年度票字第
    9219 號、89年度票字第2131號本票裁定為執行名義，聲請
    對債務人即原告乙○○、呂慶南之財產為強制執行。而原告
    癸○、辛○○、庚○○、甲○○乃為該案之併案執行債權人
    。
二、執行標的物中，原告乙○○所有坐落台中市○○區○○段
    153之1、155、151之32、151之31地號土地，於79年9月3日
    為劉光照、乙○○、己○；同段155之4地號土地，於79年3
    月9日設定第一順位抵押權予被告丙○○，抵押債務人為劉
    光照。執行程序中，經執行法院發函通知被告戊○○、丙○○二人陳報實際債權，被告丙○○即提出抵押權設定契約書
    、他項權利證明書及本院90年度訴字第2184號民事判決予執
    行法院。被告戊○○於92年6月27日具狀陳報其債權額為11,
    000,000元及自79年12月1日起至清償日止，按中央銀行核定
    最高利率計息，另按每百元每日2角計算違約金。
三、系爭五筆土地均已遭政府徵收，執行法院爰就徵收補償費進
    行分配，其中北屯區○○段153之1、155、151之32、151之
    31 地號土地徵收補償費31,005,450元及地上作物補償費
    209,265元，由被告戊○○以第一順位抵押權列入分配，分
    配款項共30,965,883元；另同段155之4地號土地徵收補償費
    357,000元，由被告丙○○列入第一順位抵押權優先分配，
    分配款項共327,034元。
四、原告乙○○、甲○○曾對被告丙○○提起確認抵押權不存在
    之訴，經本院以90年度訴字第2184號判決駁回，原告乙○○
    、甲○○不服提起上訴，嗣於二審審理時撤回上訴。
參、得心證之理由：
    本件兩造爭執之事項如下：
一、被告戊○○之抵押債權是否存在？
    原告主張被告戊○○並未交付系爭抵押權所擔保之借款
    11,000,000元予原告乙○○、訴外人己○，被告戊○○對原
    告乙○○及黃秀緞（即己○之繼承人）並無11,000,000元借
    款債權存在。經查，被告戊○○之父親陳海清於79年9月4日
    簽發付款人為台中市第六信用合作社、面額6,000,000元、
    3,567,332元之支票各乙紙，及被告戊○○之兄陳政清亦於
    79年9月4日簽發付款人為台中市第三信用合作社、面額
    1,432,668元之支票乙紙，三紙支票面額共計11,000,000元
    交給原告乙○○、訴外人己○，且該三張支票背面均有乙○○、己○之印文，並有土地代書張文友之印文，其中面額
    3,567,332元之支票充為繳納增值稅之用，該支票背面尚有
    台中第六信用合作社繼光分社蓋用收稅之章等事實，業據被
    告提出支票3紙為證；並經證人張文友到庭證稱：「該筆借
    款當初確實是我介紹的，那時是乙○○之父親呂慶南要借款
    ，我替他找到金主是陳海清，他以兒子（即被告戊○○）之
    名義出借，當時也有去辦抵押權設定登記，借款新台幣
    11,000,000元整當時確實有交付。呂慶南只是出面接洽，當
    時他有說要用乙○○、黃鳳（改名為己○）為借款人。錢交
    給何人忘記了，後來借款人之利息也有給付，有收據兩紙可
    以證明」等語在卷；證人張文友並提出兩紙收據分別載有「
    茲收到…，以上係乙○○向戊○○借款新台幣壹仟壹佰萬元
    自民國捌拾參年伍月貳拾日起至捌拾參年拾壹月貳拾日止之
    利息錢」、「茲收到…，以上係乙○○向戊○○先生借款新
    台幣壹仟壹佰萬元自民國捌拾貳年拾貳月肆日起至捌拾參年
    伍月貳拾日止之利息錢」，亦有收據影本在卷足稽，故被告
    辯稱業已交付系爭抵押權所擔保之借款11,000,000元等語，
    堪予採信。原告空言否認印文之真正，所提出支票印文與真
    正印文之比對，亦為自行製作，並無其他證據足資相佐，所
    為主張顯不足採。
二、被告丙○○之抵押債權是否存在？
    原告主張原告乙○○所有系爭155之4地號土地，提供由訴外
    人劉光照設定4,000,000元抵押權予訴外人簡炎輝，惟劉光
    照與簡炎輝間係屬通謀虛偽意思表示，實際上並無借款債權
    存在，則被告丙○○輾轉受讓取得系爭抵押權，並無受讓該
    不存在之借款債權，原告乙○○自得以之對抗被告。經查，
    劉光照就系爭155之4地號土地設定4,000,000元抵押權移轉
    給簡炎輝後，簡炎輝於78年9月30日再將上開抵押權移轉予
    訴外人何泗聰，何泗聰復於79年3月9日將取得之抵押權移轉
    登記予被告丙○○，因被告丙○○支付4,000,000元代價向
    訴外人王明章（改名為王雋）購買系爭土地，王明章乃將其
    向何泗聰所購買之系爭土地，亦以前手移轉抵押權之方式，
    使被告丙○○取得系爭土地之權利，被告丙○○既係支付相
    當對價受讓取得4,000,000元債權，為善意第三人，自無法
    知悉劉光造與簡炎輝間虛偽成立消費借貸乙情，且劉光造與
    簡炎輝間之抵押權設定行為並非通謀虛偽意思表示，業經本
    院九十年度訴字第二一八四號判決確定，故被告丙○○善意
    受讓取得抵押權及所擔保之4,000,000元債權。原告主張以
    劉光造與簡炎輝間虛偽成立消費借貸乙情對抗被告乙節，洵
    無可採。
三、被告戊○○之抵押債權利息是否已罹於時效而消滅？
    按利息、紅利、租金、贍養費、退職金及其他一年或不及一
    年之定期給付債權，其各期給付請求權，因五年間不行使而
    消滅，民法第一百二十六條定有明文。查被告戊○○係於90
    年7月25日具狀向本院89年度執全7字第2754號假扣押執行案
    件聲明參與分配，有被告戊○○之聲明分配狀影本附卷可稽
    ，則自被告於90年7月25日為系爭借款利息之請求時起，其
    利息債權超過五年之部分已因罹於時效而消滅，即由90年7
    月25日溯及85年7月24日以前，已逾五年期間之時效，依上
    開法條規定，其請求權已罹於時效而消滅。原告主張被告戊○○之利息債權超過五年之部分，業已罹於時效而消滅，尚
    非無據。故被告戊○○得受分配之利息為自85年7月24日起
    至90年7月25日止，以及自聲請分配之日即90年7月25日起至
    本件分配表計息日即90年9月12日止，共2,828,356元。
四、被告戊○○可否請求違約金債權？
    原告主張原告乙○○與被告戊○○訂有抵押權設定契約書，
    約定以債務人違約出售地上建物之全部或一部為給付違約金
    之條件，惟原告乙○○並未違約出售地上建物之全部或一部
    ，自無給付違約金之義務。經查，依系爭抵押權設定契約書
    記載，系爭抵押權擔保之範圍包括本金新台幣一千一百萬元
    ，利息：按中央銀行核定最高利率計算，遲延利息：按利息
    欄所載利率計算，違約金：逾期按每百元日息二角計算。由
    此可見，抵押債務人即原告乙○○、己○如於民國七十九年
    十一月三十日清償日逾期仍未清償時，即應支付違約金給被
    告戊○○。至於該抵押權設定契約書上，於聲請登記以外之
    約定事項記載「…本件債務未清償前，債務人絕對不得出售
    地上建築物之全部或一部分。違反前項特約時，債務人願受
    刑法詐欺之制裁並負擔每百元日息二角計算之違約金」，並
    不影響原告乙○○、與被告戊○○應依約定聲請登記事項履
    行，即抵押債務人乙○○、己○等逾期未清償抵押借款應給
    付違約金，因此原告以該抵押權設定契約書關於聲請登記以
    外之約定事項主張原告乙○○並未出售地上建物之全部或一
    部，應無給付違約金之義務，顯不足採。
五、約定之違約金是否過高？
    按民法第二百五十二條規定：「約定之違約金額過高者，法
    院得減至相當之數額。」故約定之違約金苟有過高情事，法
    院即得依此規定核減至相當之數額，至於是否相當，即須依
    一般客觀事實，社會經濟狀況及當事人所受損害情形，以為
    斟酌之標準（最高法院79年台上字第1915號判例可參）。查
    原告乙○○與被告戊○○約定系爭借款之違約金按每百元日
    息二角計算，已高達週年利率百分之73，顯屬過高，應予核
    減。本院審酌現今社會經濟狀況、銀行借款約定之違約金利
    率、民法第二百零五條規定之法定最高週年利率為百分之20
    ，及原告乙○○逾期清償期間仍支付部分利息等情形，認系
    爭違約金應按週年利率為百分之20計算為適當。
六、綜上所述，被告戊○○、丙○○就系爭抵押物確實有
    11,000,000元及4,000,000元之抵押權債權存在，本院89年
    度執字第28276號民事強制執行事件於92年12月10日製作之
    分配表，將被告戊○○、丙○○之11,000,000元及
    4,000,000債權分列為表1、表2之第一順位優先債權，並無
    違誤。惟被告戊○○所受分配之利息債權，其中超過五年時
    效之部分，及違約金債權超過週年利率百分之二十之部分，
    應予扣除，扣除之金額應分配由被告戊○○之債權原本受償
    。從而原告依強制執行法第四十一條第一項規定，提起本件
    分配表異議之訴，在如主文第一項之範圍內，為有理由，應
    予准許，原告逾此範圍之請求即非正當，應予駁回。
七、訴訟費用負擔之依據：民事訴訟法第七十九條。
中　　華　　民　　國　　94　　年　　7　　月　　12　　日
                  民事第一庭      法  官　吳蕙玟
正本係照原本作成
如對本判決上訴，須於判決送達後20日內向本院提出上訴狀。
中　　華　　民　　國　　94　　年　　7　　月　  14  　日
                                  書記官　黃鴻鑑
